臺灣高等法院刑事判決
109年度上易字第136號
上  訴  人    臺灣新北地方檢察署檢察官
上  訴  人    
即  被  告    陳冠均  


被      告    陳顧升  


指定辯護人  黃柏嘉律師（義辯）
上列上訴人因被告傷害案件，不服臺灣新北地方法院一０八年度
易字第六二四號，中華民國一０八年十二月四日第一審判決（起
訴案號：臺灣新北地方檢察署一０八年度偵字第六七九八號），
提起上訴，本院判決如下：
    主  文
原判決關於陳顧升部分撤銷。
陳顧升犯傷害罪，累犯，處拘役貳拾日，如易科罰金，以新臺幣
壹仟元折算壹日。
扣案原子筆壹支沒收。
其餘上訴駁回。
    事  實
一、陳顧升前因公共危險案件，經臺灣新北地方法院以一０三年
    度交簡字第六三四號判決處有期徒刑二月確定，並於民國一
    ０三年四月十六日易科罰金執行完畢。陳顧升與陳冠均於一０
    八年二月廿三日七時四十八分許，在新北市○○區○道○號南向
    道路因行車紛糾，雙方在四十六公里之樹林匝道出口前避車
    彎處下車理論，後陳顧升欲駕車離去而返回車內時，陳冠均
    則站在陳顧升車前攔阻，要其等候警員到場處理，詎陳顧升
    為於警員到場前離去現場，竟基於即使陳冠均會受傷亦不違
    反其本意之未必故意，仍踩油門向前、再急煞方式逼迫陳冠
    均離開車前，陳冠均因陳顧升車向前差點遭撞而以雙手拍打
    引擎蓋，旋見陳顧升欲開車門下車，左腳並已伸出車外，亦
    基於傷害之犯意，上前以手推壓車門，夾擊陳顧升左腳，陳
    顧升則接續前為傷害之直接故意，手持原子筆以刺擊方式攻
    擊陳冠均置於車窗之手指，致陳冠均受有左手中指挫傷併指
    甲裂傷之傷害；陳冠均改以膝蓋頂住車門，至警員到場方放
    開，致陳顧升受有左側足部壓傷之傷害。
二、案經陳顧升、陳冠均訴由內政部警政署國道公路警察局第六
    公路警察大隊報請臺灣新北地方檢察署檢察官偵查起訴。
    理  由
一、按被告以外之人於審判外之陳述，雖不符刑事訴訟法第一百
    五十九條之一至同條之四之規定，而經當事人於審判程序同
    意作為證據，法院審酌該言詞陳述或書面陳述作成時之情況
    ，認為適當者，亦得為證據；當事人、代理人或辯護人於法
    院調查證據時，知有同法第一百五十九條第一項不得為證據
    之情形，而未於言詞辯論終結前聲明異議者，視為有前項之
    同意，刑事訴訟法第一百五十九條之五定有明文。查本判決
    以下所引用各項證據資料中屬於被告以外之人於審判外陳述
    之傳聞證據部分，被告及檢察官於本院審理中均同意有證據
    能力，且亦皆未於言詞辯論終結前聲明異議，本院審酌上開
    證據取得過程並無瑕疵，與本案待證事實間復具有相當關聯
    性，亦無證明力明顯過低之情，認為以之作為本案證據核屬
    適當，依前揭規定，應有證據能力。又以下所引用其餘各項
    非供述證據，經查並無違反法定程序取得之情，依刑事訴訟
    法第一百五十八條之四規定反面解釋，亦應有證據能力。
二、前揭事實，業據被告陳冠均不否認有以推壓車門夾住告訴人
    陳顧升左腳之事實，惟矢口否認有何本案傷害犯行，辯稱：
    係因陳顧升明知我站在車前，卻仍執意開車衝向我而急煞，
    並見其手拿尖銳東西要下車攻擊我，我認為他要傷害我，故
    壓住車門是屬正當防衛云云。被告陳顧升不否認有拿原子筆
    要戳陳冠均的手，但辯稱：係因腳被陳冠均手壓的車門壓住
    ，要讓他放手，但還沒戳他就改用膝蓋頂住車門，而未戳，
    他手傷是因搥我車引擎蓋所致云云。
三、被告二人因行車糾紛，於上開時、地發生口角爭執，被告陳
    顧升返回車內欲駕車離去時，被告陳冠均站在陳顧升車外先
    後以手及膝蓋推壓車門方式攔阻，陳顧升坐於車內隔著車窗
    手持原子筆以刺擊方式攻擊陳冠均，致陳冠均受有左手中指
    挫傷併指甲裂傷之傷害、陳顧升則受有左側足部壓傷之傷害
    等情，業據二被告於警詢、偵查及法院審理中均供述在卷，
    相互吻合，並有內政部警政署國道公路警察局第六公路警察
    大隊警員許又升之職務報告、扣押筆錄、扣押物品目錄表各
    一件及二被告傷情照片、亞東紀念醫院、恩主公醫院之診斷
    證明書等在卷可按，經原審勘驗之現場影音光碟筆錄暨陳顧
    升所有之原子筆一支扣案足資佐證，是此部分事實，首堪認
    定。
四、按對於現在不法之侵害，而出於防衛自己或他人權利之行為
    ，不罰，但防衛行為過當者，得減輕或免除其刑，刑法第二
    十三條定有明文，而正當防衛必須對於現在不法之侵害始得
    為之，侵害業已過去，即無正當防衛可言。至彼此互毆，又
    必以一方初無傷人之行為，因排除對方不法之侵害而加以還
    擊，始得以正當防衛論（最高法院三十年上字一０四０號判例
    意旨參照）。經查：
　㈠陳顧升對其曾對立於車前之陳冠均踩油門向前再急煞，致陳
    冠均拍打其引擎蓋，嗣要下車左腳遭陳冠均手壓車門夾傷一
    節，供陳不諱，雖陳顧升有先以踩油門向前再急煞之方式，
    差點傷及陳冠均，但嗣既未成傷，且陳冠均已見陳顧升伸足
    欲下車，即表示陳顧升原以踩油門向前再急煞之侵害方式，
    已然終止，陳冠均即無由對其嗣後舉動主張正當防衛。況依
    陳冠均所陳及原審勘驗嗣二人於車內外之現場影音光碟顯示
    ，二人除互相指控之前行車不當（陳冠均變換車道不當，陳
    顧升超車、逼車不當）及陳顧升對陳冠均之踩油門急煞、拿
    筆刺；陳冠均推壓車門時，亦表明其係為等警察到場（陳顧
    升：…你腳要給我開嗎?陳冠均：等警察來啊，警察來說我有
    罪我擔啊，對嗎?），益足認陳冠均係為等候警員到場處理
    ，而阻止陳顧升離去現場所為，則其辯稱所為係正當防衛云
    云，即無足採。　　　
　㈡被告陳顧升對陳冠均之手傷成因，先後供稱：陳冠均朝我車輛的前引擎蓋『拍打一下』，就走過來我旁邊順手將我的車門關上（偵卷第一三頁調查筆錄）；嗣於偵查中供稱：我們下車理論，是陳冠均報警的，後來我不理他，想要開車離開，但他不讓我離開，並擋在我前面，後來我倒車，他衝過來，…陳冠均會受傷是因為他『敲』我車輛的引擎蓋、『推』車門才會受傷，搞不好他是在工地受傷（偵卷第五０、五八頁訊問筆錄）；我有拿筆去刺陳冠均的手，但沒有成功；他手傷是『打』我的引擎蓋（易卷第七二頁準備筆錄）；我上車想要發動車子離開，他就衝過來搥我的引擎蓋，雙手『握拳搥了二～三下』（易卷第一二八頁審判筆錄）等語，對陳冠均手傷原因歷次說詞，前後不一，無從遽採。況陳顧升曾於原審為認罪（審易卷第八一頁），且依陳冠均左手中指指甲裂傷之傷情照片（偵卷第三六頁）以觀，其指甲非長，未突出指腹，如係拍、打引擎蓋，既均係以手掌掌心向下，指甲不會與引擎蓋碰觸致指甲裂傷；如係以雙手握拳之方式搥擊被告陳顧升車輛之引擎蓋，衡情其中指理應會包覆在其掌心內，亦不會與引擎蓋有所接觸。準此，足徵陳冠均所受左手中指挫傷併指甲裂傷之傷害，應係陳顧升坐於車內隔著車窗手持原子筆以刺擊方式攻擊所致。陳顧升辯稱有拿筆刺但未刺到云云，即無足採。又被告陳顧升原即欲於警員到場前離去現場，先對阻擋車前之陳冠均以踩油門向前再急煞方式逼促陳冠均，此舉稍有不慎極可能撞及陳冠均，此為一般駕駛人所知，陳顧升仍恣意為之，則其有致陳冠均受傷亦不違背本意之傷害不確定故意，已堪認定。嗣雖未成傷（傷害罪不處罰未遂行為），但既已發動車輛前駛，經陳冠均橫身拍引擎蓋阻止後，其停車開車門並伸左足至車門外，旋經陳冠均見狀至車門邊推門阻止，其改以原子筆刺陳冠均置於車窗之左手，既係於同地密接時間內為之，應認係承前原傷害之犯意且提升原未必故意為直接故意為之，附此敘明。
五、綜上，本案二被告互為傷害之事證均臻明確，犯行均堪認定
    ，自應依法論科。惟二被告行為後，刑法第二百七十七條第
    一項業於一０八年五月廿九日修正公布，於同年月卅一日生
    效施行。修正前之刑法第二百七十七條第一項規定：「傷害
    人之身體或健康者，處三年以下有期徒刑、拘役或一千元以
    下罰金」；修正後則規定：「傷害人之身體或健康者，處五
    年以下有期徒刑、拘役或五十萬元以下罰金」。比較新舊法
    ，自以修正前之行為時法有利於被告。是核二被告所為，均
    係犯修正前刑法第二百七十七條第一項之傷害罪。
六、原審判決，對被告陳冠均部分之論罪科刑，認事用法均無不
    當，並已於理由說明其於本案不符正當防衛之要件，被告猶
    執前詞上訴指摘，乃無理由，應予駁回。另對被告陳顧升部
    分，既認確有持筆刺傷陳冠均，惟未慮及本案陳顧升先為踩
    油門再急煞之傷人方式，對陳冠均為不法侵害，揆諸前揭判
    例說明，自不得再認其符正當防衛，原判決猶以其係正當防
    衛為無罪判決，容有未洽，檢察官執以上訴，乃有理由，此
    部分自應由本院撤銷改判。
七、爰審酌被告二人於高速公路因行車糾紛，竟即相互停於匝道
    出口前避車彎理論爭執，嗣陳顧升先以踩油門急煞、後以筆
    刺方式，刺傷陳冠均；陳冠均則先後以手及膝蓋推壓車門方
    式，夾傷陳顧升，足認二人均不知理性處事，所為殊值非議
    之犯罪動機、目的、手段、情節、所生危害；並審酌被告陳
    冠均專科肄業、從事營造工程、已婚、二就讀大學子女、另
    須照顧均失智之母親及岳父母之學經歷及家庭生活狀況，否
    認犯行之犯後態度，原判決量處拘役二十日，並諭知易科罰
    金折算標準，要屬妥適。另審酌被告陳顧升國中肄業、無業
    、離婚、目前單身無子女，依中低收入戶補助維生之學經歷
    及家庭生活狀況，亦否認犯行之犯後態度等一切情狀，及其
    前因公共危險案件，經臺灣新北地方法院以一０三年度交簡
    字第六三四號判決處有期徒刑二月確定，並於一０三年四月
    十六日易科罰金執行完畢，此有本院被告前科紀錄表一件在
    卷可按，其係於有期徒刑執行完畢後五年內故意再犯有期徒
    刑以上之本罪，係屬累犯，惟本案係偶發，其傷害手段亦屬
    輕微，認尚無須依累犯予以加重處罰，乃量處如主文所示之
    刑，並諭知易科罰金之折算標準，以資懲儆。另扣案原子筆
    一支，係供本案犯罪所用之物，且為被告陳顧升所有，業據
    其供明在卷，併應依法宣告沒收之。
八、據上論斷，應依刑事訴訟法第三百六十八條、第三百六十九
    條第一項前段、第三百六十四條、第二百九十九條第一項前
    段，刑法第二條第一項前段、修正前刑法第二百七十七條第
    一項、刑法第四十七條第一項、第四十一條第一項前段、第
    三十八條第二項，刑法施行法第一條之一，判決如主文。 
本案經檢察官李進榮到庭執行職務。
中　　華　　民　　國　一０九　年　　四　　月　 廿三 　日
                  刑事第四庭審判長法　官  陳筱珮
      　　　　　　　　　　　　　　法　官  羅郁婷
　　　　　　　　　　　　　　　　　法　官  陳玉雲
以上正本證明與原本無異。
被告陳冠均不得上訴。
被告陳顧升或得為被告陳顧升利益上訴之人得提起上訴，如不服
本判決應於收受送達後20日內向本院提出上訴書狀，其未敘述上
訴之理由者並得於提起上訴後20日內向本院補提理由書（均須按
他造當事人之人數附繕本）「切勿逕送上級法院」。
                                  書記官  蔡麗春
中　　華　　民　　國　一０九　年　　四　　月　 廿三 　日

修正前中華民國刑法第277條
（普通傷害罪）
傷害人之身體或健康者，處3 年以下有期徒刑、拘役或1 千元以
下罰金。
犯前項之罪因而致人於死者，處無期徒刑或7 年以上有期徒刑
；致重傷者，處3 年以上10年以下有期徒刑。